---
title: "5_MasTransformaciones"
author: "Equipo de TAE"
date: "26/11/2021"
output: html_document
---

```{r setup, include=FALSE}
knitr::opts_chunk$set(echo = FALSE)
```

```{r, message = FALSE}
library("DT")
library("tidyverse")
```

```{r}
# Lectura de la base de datos
accidentes <- read.csv("accidentesConBarrio2.csv", header = TRUE, sep = ",",
                       dec = ".", encoding = "UTF-8")
```

```{r}
# Conversión de columnas de carácter a factor
accidentes[sapply(accidentes, is.character)] <- lapply(accidentes[sapply(accidentes, is.character)], 
                                       as.factor)
```

# Introducción

Bla, bla, bla

## Simplificación de columnas

Blas bla bla

```{r}
# Eliminación de datos administrativos
accidentes <- accidentes %>% 
  select(-c("CBML", "DIRECCION", "EXPEDIENTE", "NRO_RADICADO", "NUMCOMUNA",
            "DIRECCION.ENCASILLADA", "FECHA_ACCIDENTES", "HORAS"))
```

```{r}
# Reubicación
accidentes <- accidentes %>% 
  select("AÑO", "MES", "FECHA_ACCIDENTE", "FECHA", "HORA", "DISEÑO", "GRAVEDAD", "CLASE_ACCIDENTE", "BARRIO", "COMUNA", "X", "Y", "FUENTE", "LOCATION")
```


## Comuna

Como se vio al finalizar el primer proceso de depuración, habían varias decenas de barrios en la base de datos desconocidos, y para no dejar sus campos vacíos ni descartarlos para el modelo predictivo se realizó un proceso de imputación usando el método de los vecinos más cercanos, lo cual puede generar algunas diferencias entre el barrio y su comuna en tanto en algunas observaciones el barrio era desconocido pero no su columna, por lo que se debe proceder a la modifación de las columnas para que estos valores coincidan.

```{r}
# Vectores con los barrios para cada comuna y corregimiento de Medellín

## Comuna No. 01 - El Popular

com01 <- c("Aldea Pablo VI", "Carpinelo", "El Compromiso", "Granizal",
           "La Avanzada", "La Esperanza No. 2", "Moscú No. 2", "Popular",
           "Santo Domingo Savio No. 1", "Santo Domingo Savio No. 2",
           "San Pablo", "Villa Guadalupe")

## Comuna No. 02 - Santa Cruz

com02 <- c("Santa Cruz", "La Isla", "Playón de los Comuneros", "Pablo VI",
           "La Frontera", "La Francia", "Andalucía", "Villa del Socorro",
           "Villa Niza", "Moscú No. 1", "La Rosa")

## Comuna No. 03 - Manrique

com03 <- c("La Salle", "Las Granjas", "Campo Valdés No. 2", "Santa Inés",
           "El Raizal", "El Pomar", "Manrique Central No. 2", "Manrique Oriental",
           "Versalles No. 1", "Versalles No. 2", "La Cruz", "La Honda",
           "Oriente", "María Cano Carambolas", "San José de la Cima No. 1",
           "San José de la Cima No. 2")

## Comuna No. 04 - Aranjuez

com04 <- c("Aranjuez", "Berlín", "San Isidro", "Palermo", "Bermejal - Los Álamos",
           "Moravia", "Sevilla", "San Pedro", "Manrique Central No. 1",
           "Campo Valdés No. 1", "Las Esmeraldas", "La Piñuela", "Brasilia",
           "Miranda", "Jardín Botánico", "Universidad de Antioquia",
           "Parque Norte")

## Comuna No. 05 - Castilla

com05 <- c("Castilla", "Toscana", "Héctor Abad Gómez", "Las Brisas", "Florencia",
           "Tejelo", "Boyacá", "Belalcázar", "Girardot", "Tricentenario",
           "Francisco Antonio Zea", "Alfonso López", "Caribe", "El Progreso",
           "Plaza de Ferias", "Cementerio Universal", "Oleoducto",
           "Terminal de Transporte")

## Comuna No. 06 - Doce de Octubre

com06 <- c("Doce de Octubre No. 1", "Doce de Octubre No. 2", "Santander",
           "Pedregal", "La Esperanza", "San Martín de Porres", "Kennedy",
           "Picacho", "Picachito", "Mirador del Doce", "El Progreso No. 2",
           "El Triunfo")

## Comuna No. 07 - Robledo

com07 <- c("Robledo", "Barrio Cerro El Volador", "San Germán", "Facultad de Minas U. Nacional",
           "La Pilarica", "Bosques de San Pablo", "Altamira", "Córdoba",
           "López de Mesa", "El Diamante", "Aures No. 1", "Aures No. 2",
           "Bello Horizonte", "Villa Flora", "Palenque", "Cucaracho",
           "Fuente Clara", "Santa Margarita", "Olaya Herrera", "Pajarito",
           "Monteclaro", "Nueva Villa de la Iguaná", "La Cuchilla",
           "La Aurora", "La Campiña", "Universidad Nacional",
           "Facultad Veterinaria y Zootecnia U.de.A.")

## Comuna No. 08 - Villa Hermosa

com08 <- c("Villa Hermosa", "La Mansión", "Llanaditas", "La Ladera",
           "Golondrinas", "Batallón Girardot", "San Miguel", "Los Mangos",
           "Sucre", "El Pinal", "Trece de Noviembre", "La Libertad",
           "Villatina", "San Antonio", "Las Estancias", "Villa Turbay",
           "La Sierra", "Villa Liliam", "Esfuerzos de Paz No. 1",
           "Esfuerzos de Paz No. 2", "Enciso")

## Comuna No. 09 - Buenos Aires

com09 <- c("Buenos Aires", "Barrio Caicedo", "Juan Pablo II", "Ocho de Marzo",
           "Barrio de Jesús", "Bomboná No. 2", "Los Cerros El Vergel",
           "Alejandro Echavarría", "Miraflores", "Cataluña", "La Milagrosa",
           "Gerona", "El Salvador", "Loreto", "Asomadera No. 1", "Asomadera No. 2",
           "Asomadera No. 3", "Quinta Linda")

## Comuna No. 10 - La Candelaria

com10 <- c("La Candelaria", "Prado", "Jesús Nazareno", "El Chagualo",
           "Estación Villa", "San Benito", "Guayaquil", "Corazón de Jesús",
           "Calle Nueva", "Perpetuo Socorro", "Barrio Colón", "Las Palmas",
           "Bomboná No. 1", "Boston", "Los Ángeles", "Villa Nueva",
           "San Diego", "Centro Administrativo", "La Alpujarra",
           "Hospital San Vicente de Paúl")

## Comuna No. 11 - Laureles - Estadios

com11 <- c("Los Conquistadores", "Laureles", "Carlos E. Restrepo",
           "Suramericana", "Naranjal", "San Joaquín", "Bolivariana",
           "Las Acacias", "La Castellana", "Lorena", "El Velódromo",
           "El Estadio", "Los Colores", "Cuarta Brigada", "Florida Nueva",
           "U.P.B.", "Unidad Deportiva Atanasio Girardot")

## Comuna No. 12 - La América

com12 <- c("La América", "Ferrini", "Calasanz", "Los Pinos", "La Floresta",
           "Santa Lucía", "El Danubio", "Campo Alegre", "Santa Mónica",
           "Barrio Cristóbal", "Simón Bolívar", "Santa Teresita",
           "Calasanz Parte Alta")

## Comuna No. 13 - San Javier

com13 <- c("San Javier No. 1", "San Javier No. 2", "El Pesebre", "Blanquizal",
           "Santa Rosa de Lima", "Los Alcázares", "Metropolitano", "La Pradera",
           "Juan XXIII La Quiebra", "La Divisa", "Veinte de Julio", "Belencito", "Betania",
           "El Corazón", "Las Independencias", "Nuevos Conquistadores",
           "El Salado", "Eduardo Santos", "Peñitas", "Antonio Nariño",
           "El Socorro", "Calasania", "La Asomadera")

## Comuna No. 14 - El Poblado

com14 <- c("Castropol", "Barrio Colombia", "Villa Carlota", "Lalinde",
           "Manila", "Las Lomas No. 1", "Las Lomas No. 2", "Altos del Poblado",
           "El Tesoro", "Los Naranjos", "Los Balsos No. 1",
           "Los Balsos No. 2", "San Lucas", "El Diamante No. 2", "El Castillo",
           "Alejandría", "La Florida", "El Poblado", "Astorga", "Patio Bonito",
           "La Aguacatala", "Santa María de los Ángeles")

## Comuna No. 15 - Guayabal

com15 <- c("Tenche", "Trinidad", "Santa Fe", "Campo Amor", "Cristo Rey",
           "Guayabal", "La Colina", "El Rodeo", "Parque Juan Pablo II")

## Comuna No. 16 - Guayabal 

com16 <- c("Belén", "Rodeo Alto", "Aguas Frías", "Cerro Nutibara", "Fátima",
           "Rosales", "Granada", "San Bernardo", "Las Playas", "Diego Echavarría",
           "La Mota", "El Rincón", "La Hondonada", "Loma de los Bernal",
           "La Gloria", "Altavista", "La Palma", "Zafra", "Los Alpes",
           "Las Violetas", "Las Mercedes", "Nueva Villa de Aburrá", "Miravalle",
           "El Nogal - Los Almendros")

## Corregimiento No. 50 - Palmitas

com50 <- c("La Aldea", "Suburbano Palmitas", "La Frisola", "Volcana Guayabal",
           "Palmitas Sector Central", "La Suiza", "Potrera Miserenga",
           "Suburbano La Aldea", "La Urquita", "Suburbano Potreta Miserenga",
           "Suburbano Urquita")

## Corregimiento No. 60 - San Cristóbal

com60 <- c("Boquerón", "Suburbano El Llano", "Cabecera Urbana San Cristóbal",
           "Suburbano La Palma - El Patio", "La Loma", "Área de expansión Altos de Calasanz",
           "Travesías", "Pedregal Alto", "El Llano", "Pajarito", "La Loma Oriental", "Naranjal",
           "El Uvito", "Las Playas", "Suburbano Travesías", "Suburbano La Loma", "Pedregal Bajo",
           "La Palma - El Patio", "Área de expansión Pajarito", "Suburbano La Cuchilla", "El Carmelo",
           "Yolombo", "San José de la Montaña", "El Picacho", "La Cuchilla", "Suburbano Pedregal Alto",
           "AUC1", "AUC2")

## Corregimiento No. 70 - Altavista

com70 <- c("Altavista Sector Central", "Área de expansión Altavista", "Aguas Frías",
           "Área de expansión El Noral", "San Pablo", "El Corazón - El Morro",
           "Área de expansión Belén Rincón", "San José del Manzanillo", "Suburbano Aguas Frías",
           "La Esperanza", "Buga Patio Bonito", "Suburbano Altavista")

## Corregimiento No. 80 - San Antonio de Prado

com80 <-  c("La Florida", "Área de expansión San Antonio de Prado",
            "Suburbano Potrerito", "La Verde", "El Astillero", "El Salado",
            "Potrerito", "Yarumalito", "Cabecera San Antonio de Prado",
            "La Oculta", "El Vergel")

## Corregimiento No. 90 - Santa Elena

com90 <- c("Piedra Gorda", "Suburbano Matasano No. 1", "Suburbano Piedra Gorda",
           "Piedras Blancas Represa", "Santa Elena Sector Central", "Barro Blanco",
           "Suburbano El Placer", "El Placer", "Suburbano Santa Elena Central",
           "Suburbano El Cerro", "El Plan", "El Cerro", "Suburbano Barro Blanco",
           "Media Luna", "Suburbano El Llano", "Suburbano Chacaltaya", "Suburbano Matasano No. 2",
           "Piedras Blancas", "Suburbano El Plan", "Suburbano El Tesoro",
           "Suburbano Matasano No. 3", "El Llano SE", "Suburbano Mirador del Poblado")

## Medellín

MDE <- c(com01, com02, com03, com04, com05, com06, com07, com08, com09, com10,
         com11, com12, com13, com14, com15, com16, com50, com60, com70, com80,
         com90)
```

```{r}
accidentes <- accidentes %>% 
  mutate(COMUNASMOD = ifelse(BARRIO %in% com01, "Popular",
                      ifelse(BARRIO %in% com02, "Santa Cruz",
                      ifelse(BARRIO %in% com03, "Santa Manrique",
                      ifelse(BARRIO %in% com04, "Aranjuez",
                      ifelse(BARRIO %in% com05, "Castilla",
                      ifelse(BARRIO %in% com06, "Doce de Octubre",
                      ifelse(BARRIO %in% com07, "Robledo",
                      ifelse(BARRIO %in% com08, "Villa Hermosa",
                      ifelse(BARRIO %in% com09, "Buenos Aires",
                      ifelse(BARRIO %in% com10, "La Candelaria",
                      ifelse(BARRIO %in% com11, "Laureles - Estadio",
                      ifelse(BARRIO %in% com12, "La América",
                      ifelse(BARRIO %in% com13, "San Javier",
                      ifelse(BARRIO %in% com14, "El Poblado",
                      ifelse(BARRIO %in% com15, "Guayabal",
                      ifelse(BARRIO %in% com16, "Belén",
                      ifelse(BARRIO %in% com50, "San Sebastián de Palmitas",
                      ifelse(BARRIO %in% com60, "San Cristóbal",
                      ifelse(BARRIO %in% com70, "Altavista",
                      ifelse(BARRIO %in% com80, "San Antonio de Prado",
                      ifelse(BARRIO %in% com90, "Santa Elena",
                             "x"))))))))))))))))))))))
```

```{r}
problemas <- accidentes %>% 
  filter(COMUNASMOD == "x") %>% 
  group_by(BARRIO) %>% 
  summarise(TOTAL = n())
```

```{r}
# Reubicación
accidentes <- accidentes %>% 
  select("AÑO", "MES", "FECHA_ACCIDENTE", "FECHA", "HORA", "DISEÑO", "GRAVEDAD", "CLASE_ACCIDENTE", "BARRIO",                 "COMUNA", "COMUNASMOD", "X", "Y", "FUENTE", "LOCATION")
```


# Fecha

```{r}
accidentes <- accidentes %>% 
  mutate(FECHA = as.Date(FECHA_ACCIDENTE)) %>% 
  mutate(DIAX = day(FECHA)) %>% 
  mutate(MESX = month(FECHA)) %>% 
  mutate(AÑOX = year(FECHA)) %>% 
  mutate(SEMANAX = week(FECHA)) %>% # 1-7, 8-14,...
  mutate(SEMANAXX = strftime(FECHA, format = "%V")) %>% # Semana del año sin importar inicio
  mutate(DIA_SEMANA = weekdays(FECHA)) %>% 
  mutate(MES_SEMANA = months(FECHA)) 
```

```{r}
# Festivos
fest14 <- c("2014-01-01", "2014-01-06", "2014-03-24",
                "2014-04-17", "2014-04-18", "2014-05-01",
	            	"2014-06-02", "2014-06-23", "2014-06-30",
            		"2014-07-20", "2014-08-07", "2014-08-18",
            		"2014-10-13", "2014-11-03", "2014-11-17",
            		"2014-12-08", "2014-12-25")

fest15 <- c("2015-01-01", "2015-01-12", "2015-03-23",
            "2015-04-02", "2015-04-03", "2015-05-01",
        		"2015-06-08", "2015-06-15", "2015-06-29",
        		"2015-07-20", "2015-08-07", "2015-08-17",
        		"2015-10-12", "2015-11-02", "2015-11-16",
        		"2015-12-08", "2015-12-25", "2015-05-18")

fest16 <- c("2016-01-01", "2016-01-11", "2016-03-21",
            "2016-03-24", "2016-03-25", "2016-05-01",
        		"2016-05-30", "2016-06-06", "2016-07-04",
        		"2016-07-20", "2016-08-07", "2016-08-15",
        		"2016-10-17", "2016-11-07", "2016-11-14",
        		"2016-12-08", "2016-12-25", "2016-05-09")

fest17 <- c("2017-01-01", "2017-01-09", "2017-03-20",
                "2017-04-13", "2017-04-14", "2017-05-01",
		"2017-05-29", "2017-06-19", "2017-07-03",
		"2017-07-20", "2017-08-07", "2017-08-21",
		"2017-10-16", "2017-11-06", "2017-11-13",
		"2017-12-08", "2017-12-25", "2017-06-26")

fest18 <- c("2018-01-01", "2018-01-08", "2018-03-19",
            "2018-03-19", "2018-03-30", "2018-05-01",
        		"2018-05-14", "2018-06-04", "2018-07-02",
        		"2018-07-20", "2018-08-07", "2018-08-20",
        		"2018-10-15", "2018-11-05", "2018-11-12",
        		"2018-12-08", "2018-12-25", "2018-06-11")

fest19 <- c("2019-01-01", "2019-01-07", "2019-03-25",
            "2019-04-19", "2019-04-18", "2019-05-01",
        		"2019-06-03", "2019-06-24", "2019-07-01",
        		"2019-07-20", "2019-08-07", "2019-08-19",
        		"2019-10-14", "2019-11-04", "2019-11-11",
        		"2019-12-08", "2019-12-25")

fest20 <- c("2020-01-01", "2020-01-06", "2020-03-23",
            "2020-04-10", "2020-04-09", "2020-05-01",
        		"2020-06-15", "2020-06-22", "2020-06-29",
        		"2020-07-20", "2020-08-07", "2020-08-17",
        		"2020-10-12", "2020-11-02", "2020-11-16",
        		"2020-12-08", "2020-12-25", "2020-05-25")

festivos <- c(fest14,fest15,fest15,fest16,fest17,fest18,fest19,fest20)

festivos <- as.Date(festivos)

accidentes <- accidentes %>% 
  mutate(FESTIVO = ifelse((FECHA %in% festivos), 1, 0))
```

